---
output: github_document
---

<!-- README.md se genera a partir de README.Rmd. Editar README.Rmd. -->

```{r, include = FALSE}
knitr::opts_chunk$set(
  collapse = TRUE,
  comment  = "#>",
  fig.path = "man/figures/README-",
  out.width = "100%"
)
```

# psaLAC

<!-- badges: start -->
<!-- badges: end -->

**psaLAC** (Population Situation Analysis — Latin America and the
Caribbean) es una librería en R que automatiza la generación de los
indicadores y gráficos del **Análisis de Situación Poblacional (ASP)**
propuesto por el Fondo de Población de las Naciones Unidas (UNFPA) para
los países de América Latina y el Caribe.

El paquete toma como referencia el ASP del Ecuador 2024-2025 y busca:

- **Estandarizar** los procedimientos analíticos del ASP a nivel
  regional.
- **Fortalecer** las capacidades técnicas de los equipos nacionales que
  implementan su ASP.
- **Garantizar** comparabilidad regional, transparencia metodológica y
  sostenibilidad técnica del proceso.

Esta versión inicial (`0.0.1`) implementa la sección **Contexto País** a
través de la función `psa_context()`. Las secciones de Dinámica
demográfica, Salud y SSR, e Igualdad de género se incorporarán en
versiones posteriores.

## Instalación

Para instalar la versión en desarrollo desde
[GitHub](https://github.com/matjaviernunez/psaLAC):

``` r
# install.packages("pak")
pak::pak("matjaviernunez/psaLAC")
```

o bien:

``` r
# install.packages("devtools")
devtools::install_github("matjaviernunez/psaLAC")
```

## Uso básico

`psa_context()` genera, en una sola llamada, cinco tablas y cinco
gráficos `ggplot2` con los indicadores macrodemográficos de la sección
Contexto País: población total, tasa anual de crecimiento, estructura
por grupos quinquenales de edad (pirámide), razón de dependencia con
identificación del bono demográfico, y urbanización.

```{r example, eval = FALSE}
library(psaLAC)

# Base de población incluida en el paquete (Ecuador 2010-2035,
# desagregada por provincia, área, sexo y edad simple).
data(base_ag)

# Ejecución a nivel nacional
res_nac <- psa_context(
  data         = base_ag,
  var_pop      = "poblacion",
  var_terr     = NULL,
  var_year     = "anio",
  var_sex      = "sexo",
  var_age      = "edad",
  var_area     = "area",
  year_piramid = NULL
)

# Tablas
res_nac$tabla_poblacion
res_nac$tabla_dependencia

# Gráficos
res_nac$grafico_poblacion
res_nac$grafico_edad
res_nac$grafico_dependencia

# Ejecución subnacional (por provincia)
res_prov <- psa_context(
  data         = base_ag,
  var_pop      = "poblacion",
  var_terr     = "provincia",
  var_year     = "anio",
  var_sex      = "sexo",
  var_age      = "edad",
  var_area     = "area",
  year_piramid = 2020
)
```

## Insumos esperados

`psa_context()` requiere un `data.frame` (o `data.table`) con, al menos,
las siguientes columnas:

| Columna     | Tipo      | Descripción                                              |
|-------------|-----------|----------------------------------------------------------|
| `anio`      | integer   | Año calendario.                                          |
| `sexo`      | integer   | `1` = Hombre, `2` = Mujer.                               |
| `edad`      | integer   | Edad simple (0 a 85+).                                   |
| `area`      | integer   | `1` = Urbano, `2` = Rural.                               |
| `poblacion` | numeric   | Población en la combinación año-sexo-edad-área.          |
| `provincia` | integer   | (Opcional) Territorio subnacional para desagregación.    |

## Dependencias

`psaLAC` se apoya en los siguientes paquetes: `data.table`, `dplyr`,
`tidyr`, `janitor`, `ggplot2`, `scales`, `paletteer`, `shadowtext`,
`magrittr` y `rlang`. Las pruebas unitarias usan `testthat (>= 3.0.0)`.

## Documentación

Una vez instalado, dentro de R puede consultarse la ayuda completa de
cualquier función con:

``` r
?psa_context
?base_ag
help(package = "psaLAC")
```

## Soporte y reporte de errores

Para reportar bugs o sugerir nuevos indicadores, abrir un *issue* en el
repositorio:
[https://github.com/matjaviernunez/psaLAC/issues](https://github.com/matjaviernunez/psaLAC/issues)

## Créditos

Desarrollado en el marco de la consultoría UNFPA-LACRO para la librería
regional del ASP. Autores: Javier Núñez (mantenedor) y Ángel Gaibor.

## Licencia

MIT — ver archivo `LICENSE`.
